臺灣板橋地方法院刑事判決　　　　　　　　　　　　九十一年度訴字第一六０一號
　　公　訴　人　臺灣板橋地方法院檢察署檢察官
　　被　　　告　乙○○　男　三.
　　　　　　　　　　　　住臺北.
　　　　　　　　　　　　身分證.
右列被告因選罷法案件，經檢察官提起公訴（九十一年度選偵字第一０三號），本院
判決如左：
    主  文
乙○○無罪。
    理  由
一、公訴意旨略以：立法委員許登宮為尋求連任，乃登記參加第五屆立法委員台北縣
    第二選區選舉，為立法委員候選人，被告乙○○係許登宮之子，被告乙○○為使
    許登宮當選，乃與擔任許登宮競選總幹事之何仰山及特別助理之甲○○和擔任新
    莊後援會秘書之林文明、陳文章、盧金獅、陳清河（均另經起訴）等人基於共同
    概括犯意聯絡，由甲○○於民國九十年五月間（確實日期不詳），於不詳地點自
    不詳姓名人士取得由中央銀行所印鑄面額為新台幣（下同）十元之千禧龍年紀念
    幣逾三萬個（確實數目不詳），並由不詳姓名人士訂購每個定價為六十五元之精
    美包裝盒逾六千個（確實數目不詳），而由甲○○分三個或五個紀念幣為一盒方
    式包裝，並於盒外貼上立法委員許登宮敬贈字樣，由被告乙○○將紀念幣送至臺
    北市○○○路一零號二樓等處，再由何仰山及甲○○先後於台北縣三重市、新莊
    市將包裝好之紀念幣約六千盒及一百十盒交付予陳文章、林文明、陳清河、盧金
    獅等人。陳文章等人自九十年八月起，在新莊市○○路○段二之五號嘉義同鄉會
    新莊服務處，及三重市○○路○段厚德圖書館等地，以每人一盒將紀念幣發放予
    具有投票權之嘉義同鄉會會員、三重市學校義工協會理事、監事，並要求投票支
    持許登宮。九十年十一月二十日，警調人員持搜索票，於新莊市○○路三一四巷
    二十二號及新莊市○○路四六五號三樓、新莊市○○路二之五號、台北縣三重市
    ○○街二十一巷三十二號二樓、三重市○○路二七二號之一、臺北市○○○路一
    零四號二樓及四樓，搜獲紀念幣共一千七百五十六個、嘉義同鄉會名冊、新莊分
    會名冊各一冊、包裝盒一個。因認被告乙○○涉犯公職人員選舉罷免法第九十條
    之一第一項妨害投票罪嫌云云。
二、按犯罪事實，應依證據認定之，無證據不得推定其犯罪事實。又不能證明被告犯
    罪者，應諭知無罪之判決，刑事訴訟法第一百五十四條、第三百零一條第一項分
    別定有明文。又按事實之認定，應憑證據，如未能發現相當證據，或證據不足以
    證明，自不能以推測或擬制之方法，以為裁判基礎；又認定不利於被告之事實，
    須依積極證據，苟積極證據不足為不利於被告事實之認定時，即應為有利於被告
    之認定，更不必有何有利之證據，最高法院四十年台上字第八六號、三十年上字
    第八一六號著有判例可稽。若證據資料在經驗科學上或論理法則上尚有對被告較
    為有利之存疑，而無從依其他客觀方法排除此項合理之可疑，即不得以此資料作
    為斷罪之基礎，且刑事訴訟制度受「倘有懷疑，則從被告之利益為解釋」、「被
    告應被推定為無罪」之原則所支配，故得為訴訟上之證明者，無論為直接或間接
    證據，須客觀上於一般人均不致有所懷疑而達於確信之程度者，始可據為有罪之
    認定，倘其證明尚未達於「確信」之程度，而有合理可疑時，即難據以為被告不
    利認定，換言之，在法律判斷上，即不能為被告有罪之認定。
三、本件公訴人認被告乙○○涉犯公職人員選舉罷免法第九十條之一第一項投票行賄
    罪嫌，無非係以：(一)、被告乙○○坦承受甲○○之命，將紀念幣運送至臺北市○
    ○○路一零二號二樓，並將紀念幣交付李妻收受等情。(二)、甲○○於九十年十一
    月二十九日訊問時供承：所有逾二萬個紀念幣及包裝盒均係被告乙○○，自不詳
    姓名人處取得，並由被告乙○○送至競選總部及台北市○○○路等情。(三)、包裝
    盒上均有立法委員許登宮敬贈字樣，亦經甲○○供承在卷，並有照片附卷。(四)、
    被告送至文林北路之紀念幣數目逾一千六百個，千禧金龍年紀念幣發行數目逾數
    百萬個，衡情難認以非希罕之物併蒐集大量作為傳家寶，故被告乙○○辯稱：係
    將紀念幣送給甲○○作為傳家寶等語，不可採信。(五)、前開扣案物等為佐證。
四、按公職人員選舉罷免法第九十條之一第一項之投票行賄罪，須「對於有投票權之
    人，行求期約或交付賄賂或其他不正利益，而約其不行使投票權或為一定之行使
    者，始足構成。故其構成要件有三：其一，須對有投票權人之人為之；其二，須
    有行求、期約或交付賄賂或其他不正利益之行為；其三，須使有投票權人為一定
    之行使或不行使投票權。而所謂「賄賂」，即以財物贈與人，亦即對於有投票權
    之人以財物贈與人，而約其不行使投票權或為一定之行使，始該當投票行賄罪之
    犯罪構成要件。又投票行賄罪之主觀構成要件須行為人基於行賄之不法意圖，以
    賄賂或不當利益買通有投票權之人，而為賄賂之給付，使對方收賄，從而雙方相
    互之間應存有對價關係之情形而言，若他人所交付之物，必非基於行賄之意思，
    則給付該物即非屬賄賂，而交付物品與投票行為之積極行使或消極不行使欠缺對
    價關係，則不能以該罪相繩。
五、經查：(一)、證人即另案被告甲○○固坦承其曾購入千禧龍年套幣兩萬枚，致贈予
    台北縣嘉義同鄉會新莊分會、三重分會、蘆洲分會，剩餘則分送提供予三重市、
    蘆洲市一些社區、里民活動中心辦理中秋節摸彩之用（見九十年十一月二十日、
    九十年十一月二十九日調查局台北縣調查站調查筆錄，即本案九十年度選偵字第
    一０三號卷宗第十四頁背面、第三十一頁正面），然本件並無證據證明被告甲○
    ○有對於入會或參加活動之人士行求於日後立法委員選舉時，投票予許登宮之目
    的而交付紀念幣。縱另案被告甲○○有將立法委員許登宮贈送之意旨等字樣印製
    或粘貼在贈與里民之千禧龍年套幣盒之上，於客觀上究難認與競選立法委員有何
    關連，則里民於收受千禧龍年套幣之時，另案被告甲○○未有何行求或與當地里
    民期約於日後立法委員選舉時投票予許登宮，衡諸社會常情及經驗，受贈民眾在
    主觀意思上，殊少認識許登宮贈送禮品，目的在於請求渠等投票予伊。(二)、次查
    另案被告即台北縣嘉義同鄉會總會之副執行總幹事林文明，與另案被告陳文章亦
    於另案訊問時供稱另案被告甲○○提供千禧龍年套幣予陳文章所負責之台北縣嘉
    義同鄉會新泰分會，目的係舉辦招募會員時分送予入會會員乙節；及另案被告即
    台北縣三重巿學校義工協會之理事長盧金獅與另案被告即該協會常務理事陳清河
    ，固亦有承認收受何仰山所贈送之千禧龍年套幣，（詳參本院九十年度訴字第二
    ０五五號刑事案卷），然尚難據此即推測認另案被告甲○○、林明文、陳文章、
    盧金獅等人，對於有投票權之人行求在立法委員選舉中投票予許登宮。(三)、再查
    ，所搜獲扣案之嘉義同鄉會名冊、新莊分會名冊各一冊等資料，係在紀錄臺灣常
    見同鄉會組織成員，同鄉會之組成係用以聯繫同鄉鄉親間情誼，雖台灣之選舉活
    動，強調組織動員，同鄉會往往成為台灣各級民意代表選舉活動中所常見的組織
    動員的基礎，一大部分選民支持候選人之意向，仍常取決於鄉里情感，是以前開
    資料經常為候選人在競選活動中，用於拜訪或動員選民所不可或缺的名單，然以
    該等資料尚不足直接援引作為被告有犯投票行賄行為之證明。又公職人員選舉罷
    免法第九十條之一第一項之投票行賄罪，乃對於有投票權之人，行求期約或交付
    賄賂或其他不正當利益，而約其不行使投票權或為一定之行使者，為構成要件，
    故投票行賄罪之行為人行賄之對象是否為有投票權之人，與其是否構成投票行賄
    罪至有關係。而公訴人對何人係有投票權之人僅泛泛言之，指係嘉義同鄉會會員
    、三重市學校義工協會理事、監事，並未具體指明是否有投票權並在該選舉區有
    投票資格，被告或被指與其共同涉案之甲○○、陳文章、林文明、陳清河、盧金
    獅等人究係向有投票權之何人分送，各該人之姓名若何？對方是否本乎收取賄賂
    之意思收受？並無積極證據足資證明。況且，系爭價值數十元之紀念幣是否供行
    賄之用，原非無疑。本院又無從依卷內資料調查審認，何以公訴人認被告上開有
    運送行為，即係與甲○○、陳文章、林文明、陳清河及盧金獅等人有投票行賄罪
    之犯意聯絡。(四)、末查，被告並無自證無罪之義務，依上開積極證據尚不足為不
    利於被告事實之認定時，即應為有利於被告之認定，更不必有何有利之證據，則
    縱被告乙○○辯稱：係將紀念幣送給甲○○作為傳家寶等語，與被告送至文林北
    路之紀念幣數目逾一千六百個，千禧金龍年紀念幣發行數目逾數百萬個，衡情難
    認以非希罕之物併蒐集大量作為傳家寶，而認其上開所辯係不可採信，然斷無以
    此即擬制被告有犯投票行賄罪之理。此外，復查無其他積極證據足以證明被告有
    公訴人所指投票行賄之主觀犯意及與共犯犯意聯絡之犯行，應為無罪之諭知。據
    上論斷，應依刑事訴訟法第三百零一條第一項，判決如主文。
本案經檢察官張云綺到庭執行職務
中      華      民      國      九十一      年      十二    月    十二  日
                              臺灣板橋地方法院刑事第六庭
                                      法  官  林淑婷
右正本證明與原本無異
如不服本判決應於送達後十日內向本院提出上訴狀
                                      書記官  廖貞音
中      華      民      國      九十一      年      十二    月    十二  日
